臺灣高雄地方法院刑事判決　　　　　　　　96年度自字第42號
自　訴　人　丙○○
自訴代理人　焦文城律師
　　　　　　施秉慧律師
被　　　告　乙○○
　　　　　　甲○○
上列被告因業務侵占案件，經自訴人提起自訴，本院判決如下：
    主  文
本件自訴不受理。
    理  由
一、自訴意旨略以：自訴人丙○○為案外人即高雄市第三信用合
    作社（下稱三信合作社）前理事主席黃榮華之債權人，被告
    乙○○及甲○○為三信合作社之前任（自民國88年8月28日
    起）及現任（自90年8月起）理事主席，係該社之對外代表
    人，被告2 人應依法律、信用合作社章程及會員大會決議執
    行社務，為從事業務之人，其等均明知該社前理事主席黃榮
    華並無同意為案外人蕭達良代償或擔任蕭達良向三信合作社
    借款之保證人，竟共同基於為三信合作社不法所有之意圖，
    違反合作社法第18條規定，由不知情之三信合作社承辦人員
    ，將該社於民國91年4 月11日應發放予黃榮華之股金新臺幣
    （下同）22,428,606元，用以抵銷案外人蕭達良積欠該社之
    債務，即將上開股金逕予侵占，據為三信合作社所有，致自
    訴人向本院民事執行處聲請就黃榮華之財產進行強制執行卻
    未能獲償，而受有損害，因認被告2 人共同涉犯刑法第336
    條第2 項之業務侵占罪等語。
二、按犯罪之被害人得提起自訴，刑事訴訟法第319 條第1 項固
    定有明文，惟刑事訴訟法上所稱之犯罪被害人，係指因犯罪
    而直接受害之人而言，最高法院68年台上字第214 號判例可
    資參照。至所謂「直接被害」，係指加害行為與被害法益間
    有直接因果關係而言，並不包括間接被害或附帶被害之情形
    ，是法益受侵害以外之人，除有刑事訴訟法第319 條第1 項
    但書所列之情形外，非可謂其為犯罪之直接被害人，依法不
    得提起自訴。又不得提起自訴而提起者，應諭知不受理判決
    ；且不受理之判決，得不經言詞辯論為之，此項規定於自訴
    程序亦準用之，刑事訴訟法第307 條、第334 條、第343 條
    分別定有明文。
三、本件自訴人自訴被告乙○○、甲○○等2人涉嫌業務侵占罪
    ，固據其提出臺灣高等法院高雄分院92年度重上字第47號民
    事判決、最高法院94年度台上字第237號民事判決、高雄林
    華郵局000000-0號90年10月23日、91年3月5日、91年4月11
    日存證信函3份、三信合作社90年10月25日、93年8月11日、
    94年4月12日函3份及三信合作社於94年6月14日所提出之民
    事聲請狀1份為證。惟查：
  (一)上揭臺灣高等法院高雄分院92年度重上字第47號民事判決及
    最高法院94年度台上字第237 號民事判決意旨，均係認定案
    外人黃榮華於擔任三信合作社理事主席期間，已獲悉高雄市
    政府財政局高市財政密字第16008 號函示該社監事會查明蕭
    達良借款案之貸放金額過高，有違法放款之嫌，應暫緩貸出
    等情，其卻仍執意指示承辦人員將該社尚未撥貸出之2 千3
    百萬元餘額貸與案外人蕭達良，且對內表示若生損害將由其
    個人負責賠償，嗣後蕭達良果真未依約償還借款，且無財產
    可供執行，致使三信合作社因貸與蕭達良抵押借款2 千3 百
    萬元而蒙受無法受償之損害，足認黃榮華未盡善良管理人之
    注意義務，致委任人即三信合作社受有損害，是三信合作社
    依民法第544 條規定向黃榮華請求賠償損害2 千3 百萬元部
    分為有理由；又因黃榮華與三信合作社間並未成立保證契約
    ，故關於三信合作社主張黃榮華對於蕭達良之借貸債務應負
    保證責任部分，則無理由，至於三信合作社先後於90年5 月
    23日、91年4 月11日及24日通知黃榮華以其應獲付之股金股
    息債權用以抵銷上開保證債務等情，則不生效力，此有上開
    判決附卷可參。是案外人黃榮華與三信合作社間固無保證契
    約存在，三信合作社不得以保證債務為由抵銷黃榮華所應獲
    得之股息及股金，惟三信合作社仍得依據民法第544 條之規
    定向黃榮華請求賠償損害2 千3 百萬元，業經上揭確定判決
    認定在案。從而，三信合作社依法聲請就黃榮華之財產進行
    強制執行，尚難謂有無何不法情事可言；縱使黃榮華之財產
    因上開強制執行程序而有所減少，致使自訴人對黃榮華之債
    權依法進行強制執行而有無法獲得滿足受償之情，亦難認三
    信合作社此等經由民事強制執行程序所為保障債權之行為，
    已致使自訴人有何法律上利益遭受直接之侵害。更遑論縱令
    被告2 人於擔任理事期間，有自訴人所稱其等有令三信合作
    社不知情之承辦人員擅將該社所應核發予黃榮華之股金、股
    息用於抵銷黃榮華所積欠之保證債務乙節屬實，惟此等行為
    之直接受害者，仍應係案外人黃榮華，應由黃榮華依法訴追
    ，始屬適法，是縱使自訴人上開指述屬實，且可能影響自訴
    人對黃榮華所有財產進行強制執行及受償，致有債權無法滿
    足而受有損害，自訴人充其量僅屬間接之被害人，並非犯罪
    之直接被害人，揆諸前揭說明，自訴人以自己名義提起本件
    自訴，顯非適法。
  (二)綜上，本件自訴之提起於法容有未合，爰不經言詞辯論，逕
    為不受理之判決。
據上論斷，應依刑事訴訟法第334條、第343條、第307條，判決
如主文。
中　　華　　民　　國　　96　　年　　7　　月　　24 　　日
                  刑事第十庭  審判長  法  官  陳玉聰
                                      法　官  鄭凱文
                                      法　官  楊淑珍
右正本證明與原本無異。
如不服本判決，應於判決送達後十日內，向本院提出上訴狀。
中　　華　　民　　國　　96　　年　　7　　月　　24 　　日
                                      書記官 陳憶萱
